臺灣高等法院高雄分院刑事判決　　 95年度上更(一)字第233號
上　訴　人　臺灣高雄地方法院檢察署檢察官
被　　　告　乙○○
被　　　告　丙○○
　　　　　　　　　　　縣屏東市戶政事務所)
共同指定辯護人　郭季榮律師
上列上訴人因被告強盜等案件，不服臺灣高雄地方法院91年度訴
字第1113號中華民國92年6月16日第一審判決（起訴案號：臺灣
高雄地方法院檢察署90年度偵字第16988 號），提起上訴，經判
決後，由最高法院發回更審，本院判決如下：
    主  文
上訴駁回。
    理  由
一、公訴意旨略以：被告乙○○於90年6 月24日，夥同同事丙○○，共同基於意圖為自己不法所有之概括犯意聯絡，由乙○○騎乘其所有車號：XJX—305號重型機車攔截被害人，後載
    之丙○○則持預藏之客觀上可作為凶器使用之機車大鎖，與
    乙○○以合力攻擊被害人，致使被害人不能抗拒之方式，連
    續在(一)當日13時50分許，高雄市○鎮區○○街115 號前，強
    盜丁○○價值約新台幣（以下同）1萬2千元黃金項鍊1條得
    逞，並使丁○○受有右後枕頭皮浮腫3乘以3公分之傷害；(二)
    同日14時5分許，於高雄市○鎮區○○路與武慶路路口，強
    盜甲○○重約1兩2錢，價值約1萬3千元之黃金項鍊1條得逞
    ，並使被害人甲○○受有右小腿擦傷3乘以3公分、右前臂浮
    腫4乘3公分、喉部擦傷2乘以2公分、左上肩背瘀血浮腫5乘
    以3公分等傷害。嗣因甲○○機警記下前開作案機車車號，
    報警循線查獲。並扣得犯罪工具安全帽2頂、機車大鎖1副，
    因認被告等2人共同犯刑法第330條第1項、第328條第1項加
    重強盜罪及第277條第1項普通傷害罪云云。
二、按被告未經審判證明有罪確定前，推定其為無罪。犯罪事實
    應依證據認定之，無證據不得推定其犯罪事實；又不能證明
    被告犯罪，應諭知無罪之判決。刑事訴訟法第154條及第301
    條分別定有明文。又刑事訴訟法上所謂認定犯罪事實之證據
    ，係指足以認定被告確有犯罪行為之積極證據而言，如未能
    發現相當證據或證據不足以證明，自不能以推測或擬制之方
    法，以為裁判基礎。而認定不利於被告之事實，須依積極證
    據，苟積極證據不足為不利被告之認定時，即應為有利於被
    告之認定，更不必有何有利之證據；再認定犯罪事實所憑之
    證據，雖不以直接證據為限，間接證據亦包括在內，然而無
    論直接證據或間接證據，其為訴訟上之證明，須於通常一般
    之人均不致有所懷疑，而得確信其為真實之程度者，始得據
    為有罪之認定，倘其證明尚未達到此一程度，而有合理之懷
    疑存在而無從使事實審法院得有罪之確信時，即應由法院為
    諭知被告無罪之判決。亦即若證據資料在經驗科學上或論理
    法則上尚有對被告較為有利之存疑，而無從依其他客觀方法
    排除此項合理之可疑，即不得以此資料作為斷罪之基礎，且
    刑事訴訟制度受「倘有懷疑，即從被告之利益為解釋」、「
    被告應被推定為無罪」之原則所支配，故得為訴訟上之證明
    者，無論為直接或間接證據，須客觀上於一般人均不致有所
    懷疑而達於確信之程度者，始可據為有罪之認定，倘其證明
    尚未達於「確信」之程度，而有合理可疑存在時，即難據以
    為被告不利認定，換言之，在法律判斷上，即不能為被告有
    罪之認定。
三、本件公訴人認被告2人涉犯刑法第330條第1項、第328條第1
    項加重強盜罪及第277條第1項普通傷害罪，無非係以(一)被害
    人即告訴人丁○○、甲○○於警訊及偵查中之指述；(二)半罩
    式安全帽2頂、機車大鎖1副扣案可稽；(三)被告乙○○、丙○○自承於案發當日13時30分許迄15時許，均由被告乙○○騎
    乘車牌號碼為XJX －305 號重型機車搭載被告丙○○一同活
    動云云為主要依據，惟本件訊據被告乙○○於原審及本院審
    理中，丙○○於原審及本院前審審理中均否認有本件犯行，
    均辯稱：案發當天係在高雄市前鎮區○○○街附近找客戶要
    的房子，並未行搶等語，經查：
(一)、警詢指認時，被害人丁○○及甲○○均已被警察告知被指認
    之乙○○為本件強盜之嫌疑犯（警卷第8 頁反面、第10頁）
    ，且警員提供乙○○之存檔相片供丁○○指認時，並先告知
    乙○○有強盜前科，亦有該指認筆錄可稽（見警卷第7 頁）
    。此指認過程已足使被害人先入為主，認為被告乙○○極可
    能係犯本件強盜犯行之人，如乙○○與行搶之人有部分特徵
    相同，即可能因而加強被害人之確信，而堅定指認乙○○即
    為行搶之人。故被害人與被告乙○○雖無嫌隙，不致有故意
    誣陷乙○○之動機，然彼等指認過程既有上揭瑕疵，其指認
    之可信性自須參酌其他相關事證，依相關生活經驗法則詳為
    勾稽比對以為認定。
(二)、證人即本件被害人甲○○雖迭於警詢、檢察官偵訊、原審審
    理中指述被告乙○○駕駛機車，後載一男子強盜其項鍊（見
    警卷6-7頁，偵查卷第20-21頁，原審卷第31、32、91、92頁
    ）。惟查甲○○於偵查中到庭結證稱：「九十年六月二十四
    日十四時五分左右，在前鎮區○○路、武慶路口附近，我騎
    機車有戴安全帽，突然右後方有人騎機車接近，駕駛人拉我
    鍊子（連著衣服），我機車被拉倒，我站起來以為認錯人，
    駕駛人拉我鍊子時，我有回頭看，才知道駕駛人拉我鍊子，
    後來機車被拉倒之後，我人站起來向後轉，看到駕駛人跨坐
    在機車上，後坐的人跑到我右後方，拿大鎖打我，並出手搶
    我鍊子，駕駛人也幫忙拉我鍊子，我主要對駕駛人反抗，所
    以我有看清楚駕駛人長相，我被搶有驗傷，我要提告訴」（
    見偵查卷第21頁正反面），惟衡諸事理，行搶之機車係由被
    害人甲○○之右後方駛近，而由駕駛人出手拉扯被害人之項
    鍊與衣服，並將被害人拉倒，則行搶之機車之速度必較被害
    人之機車為快，否則即不可能由右後方接近被害人所騎機車
    ，據此而論，被害人機車被拉倒地，人又已站起來，行搶機
    車殊無可能仍在被害人機車後面。被害人甲○○上開稱證：
    「我機車被拉倒地後，我人站起來向後轉，看到駕駛人跨坐
    在機車上，後坐的人跑到我右後方，拿大鎖打我，並出手搶
    我鍊子…」等語尚與經驗法則有違。再者，由甲○○所述「
    …，後坐的人跑到我右後方，拿大鎖打我，…」觀之，甲○○站起來時，行搶機車仍在其後方相當之距離，蓋如非有相
    當距離，後坐之人當無須「跑至」甲○○右後方。惟被告乙○○倘係駕駛機車以上開方式行搶，其在兩機車行駛中將甲○○機車拉倒後，縱使行搶機車尚在被害人機車後方，亦應
    騎至被害人機車旁繼續行搶，自無將機車停於後方，等待甲○○起身後，再由後座之人跑至甲○○右後方下手行搶之理
    。此益見甲○○上開證詞，與事理有違。又被害人甲○○既
    稱：「後坐的人跑到我右後方，拿大鎖打我，並出手搶我鍊
    子，駕駛人也幫忙拉我鍊子，…」，則持大鎖打甲○○，並
    出手搶甲○○項鍊之人，均係後座之人，駕駛人僅係幫忙拉
    項鍊，且行搶機車之駕駛人既仍跨坐於機車上，仍須維持機
    車平衡，且動作亦受制於該機車，無法充份活動，從而，甲○○主要反抗及防衛之對象應係下車行搶之該機車後座之人
    ，始符常情。甲○○上開所稱：「我主要對駕駛人反抗，所
    以我有看清楚駕駛人長相。」云云，尚難信為真實。再者，
    依甲○○上開證述，甲○○起身站立向後轉時，看到行搶之
    機車後座之人跑到其右後方，拿大鎖打伊，並出手搶其鍊子
    ，則被害人甲○○對該後座之人應有相當之記憶，始符常情
    。惟甲○○於案發翌日之警詢陳稱：駕駛機車之歹徒年約30
    幾歲，体格強壯、臉略黑，穿深色衣褲，後座之人則不清楚
    等語（警卷第10頁反面）。於原審審理中證稱：沒看到後座
    之人所戴安全帽為何顏色等語（見原審卷第126 頁），其對
    該後座之人之特徵、衣著、所戴安全帽型式及顏色均無法描
    述，而卻能明確指認乙○○為騎機車行搶之人，實難令人置
    信。綜上所述，被害人甲○○指稱被告乙○○係當時騎機車
    對其行搶之人，其正確性仍存有合理之懷疑。
(三)、證人甲○○固於原審審理中證稱：「我要補充是我要去逛傢
    俱展，有台車深色機車靠近我騎車的人拉我衣服及項鍊，導
    致我重心不穩摔倒，我轉看是誰，後面那個人跳下車拿大鎖
    敲我頭部，我與騎車那個人發生拉扯，項鍊被搶，拿大鎖敲
    我的人我沒看清楚，因為我與騎機車的人因為項鍊發生拉扯
    ，後座的人是拿大鎖從我後方打我，所以我注意力放在騎機
    車人身上，因為我們拉扯過程雙方距離很近，所以我可以確
    定對方長相，他們要逃離時我有記下車牌，我在警訊中說我
    不確定，是當時被打頭有點暈，但應該就是這車牌，我金項
    鍊被後面那個人搶走的，因為我和被告乙○○雙方拉扯才被
    後面那人搶走。」等語（見原審卷第33頁）、「．．有二人
    從我右後方撞倒我的機車，前座的人先拉我的鍊子沒有拉走
    ，後座的人跳下車持機車大鎖敲我頭，我剛剛以為是尋仇，
    因為前座的人說﹝你再跑﹞，我轉身看他，距離我約七十公
    分左右，我很肯定地指認前座的人是乙○○。」等語（見原
    審卷第91頁至第92頁）。綜此證述，甲○○係因遭後座之人
    持大鎖從後方攻擊後，其注意力放在駕駛機車之被告乙○○
    身上，乙○○與其拉扯時雙方距離甚近，且其轉頭看乙○○
    時，距離僅約70公分，乃能確認騎機車行搶之人係被告乙○○。然甲○○於原審審理中陳稱：「（甲○○被大鎖打到安
    全帽何處？打幾下？）當時我向右後方轉頭就被打了，我安
    全帽後方及前額都有刮痕，我眼睛有受傷。」等語（見原審
    卷第34頁），此與其於偵查中所稱：「後來機車被拉倒之後
    ，我人站起來向後轉，看到駕駛人跨坐在機車上，後坐的人
    跑到我右後方，拿大鎖打我，並出手搶我鍊子…」之情節已
    有不符；且甲○○案發當時所戴安全帽右側帽沿有裂痕1 處
    、前腦處有多處擦痕、近後腦處有數處擦痕，此有該安全帽
    相片3 張在卷可按（見警卷37、38頁），足見後座之人持機
    車大鎖係持續攻擊甲○○頭部所戴安全帽前面及後面多下，
    而非由其後方攻擊一下即停止，則甲○○頭部安全帽遭此持
    續重擊多下，眼睛並因此受傷，其未對攻擊者為反擊或抵擋
    ，而對此攻擊之人的特徵、衣著、所戴安全帽型式及顏色均
    無法描述；卻在遭受此持續攻擊，眼睛受傷之情形下，仍將
    注意力放在與其拉扯之機車駕駛人身上，並因而能確定該駕
    駛人之長相，指認被告乙○○為本件騎機車行搶之人，實非
    無疑。此外，被害人甲○○於案發當日（90年6 月24日）警
    詢指稱：騎機車對伊行搶之人係留平頭（見警卷第9 頁反面
    ），而於警詢及偵訊中則均未提及騎機車對伊行搶之人有戴
    安全帽。惟其於原審證稱：前座之人戴深色安全帽等語（見
    原審卷第126 頁），衡情行搶之人既戴安全帽，被害人甲○○如何判斷其留平頭，已屬可疑，又被告乙○○於案發翌日
    為警拘提，而於拘提之隔日移送檢察官時係蓄長髮，有當日
    所攝相片在卷可按（核退卷第15頁），與甲○○指稱之平頭
    更顯不相同。被害人甲○○指認之可信性洵屬可疑。
(四)、本件被害人丁○○雖迭於警詢、檢察官偵訊、原審審理中指
    述被告乙○○駕駛機車，後載一男子強盜其項鍊（見警卷第
    6-8 頁、偵查卷第20、21頁，原審卷第31、32頁，第91頁、
    128 頁）。其於偵查中證稱：「截車的人過來，我就專注看
    其長相，對其衣著顏色印象深刻，但款式就未注意」（見偵
    查卷第21頁），並於原審審理時先後證稱：「…，一開始我
    只看到駕駛機車的人，因為他騎機車直接切過來我左前方，
    所以我可以正視他的長相，…」（見原審卷第31頁），「（
    問：是否可確認駕駛機車人的長相？）答：可以。」、「（
    法官諭當庭指認）答：就是被告乙○○。」、「（問：為何
    可以那麼確定？）答：因當時我相距只有一公尺，所以臉及
    膚色我都可以看清楚，我沒辦法看到車牌，因為後座搶我的
    人上車後有一支腿放在後方剛好擋住車牌，我來不及看，我
    問鄰人他們也說沒看清楚，我記得那時有交通警察在附近處
    理交通事故，我就過去報警。」、「我當時被攔車所以我強
    烈想記住到底何人要攔我車，所以我對歹徒的長相記得很清
    楚。」（見原審卷第31、32頁）、「．．搶我的是二個人有
    戴安全帽，前座是深色的，後座是淺色的，兩個都是戴半罩
    式。我被搶的時被告乙○○從我腳踏車左側攔我，所以我有
    看到他的長相，後面那個我猜測在接近我時已經下車，拿機
    車大鎖敲我頭，並搶走項鍊。我沒看到機車車牌號碼，因為
    來不及看。我很肯定的確認前座的是乙○○，因為他離我只
    有一個手臂，所以我很肯定。後面的人罵三字經而且打我。
    我的鍊子是一兩二重、上面還有一個戒指」等語（見原審卷
    第91頁）。綜此，被害人丁○○得以明確指認本件被告乙○○為騎機車行搶之人，乃因案發當時被告乙○○騎機車自其
    所騎腳踏車左側切至其左前方攔車，其可正視被告乙○○之
    長相，距離並僅1 公尺，且其強烈想記住何人攔車。惟按本
    件騎機車行搶之人既係由丁○○左側切入丁○○所騎腳踏車
    左前方，則該行搶人所騎機車並非由丁○○之對面駛近，亦
    非車頭朝腳踏車在丁○○對面停車，依此角度丁○○應無法
    完全看見騎車機行搶者之正面；又騎機車行搶者將機車騎至
    丁○○左前方之前，丁○○後腦已遭機車大鎖打擊，而該機
    車停於其左前方約1-2 秒，打丁○○之人強盜其金項鍊後，
    即跳上車逃走等情，業經丁○○於偵查中證述明白（見偵查
    卷第20頁反面），則被害人丁○○既先遭機車大鎖由後打擊
    其後腦，則依常人之反應，必轉頭查看究竟發生何事，況該
    機車後座之人除持機車大鎖攻擊丁○○外，並下手強盜其項
    上金鍊，丁○○於警詢並證稱：機車駕駛人係在旁觀看，並
    未參予下手行搶（見警卷第6 頁反面），丁○○未注意打伊
    及下手搶伊項鍊之人，反而將注意力放於單純騎車截於其左
    前方之人，顯與常情有悖。再者，被害人丁○○因後腦感覺
    被鈍器擊中，當時感覺很痛，所以沒有感覺脖子上的金項鍊
    被搶，係住在該處之住戶告訴伊金項鍊被搶，伊始知情一節
    ，業經丁○○於原審審理中結證在卷（見原審卷第31頁），
    依此觀之，被害人丁○○遭機車大鎖打擊其後腦，已疼痛至
    脖子上項鍊遭搶走猶未知悉，其於此過程中尚能特別注意記
    住在其左前方未參予下手行搶之騎機車接應之人，實難令人
    置信。綜上所述，被害人丁○○指稱被告乙○○係當時騎機
    車對其行搶之人，其正確性仍存有合理之懷疑。
(五)、關於本件歹徒行搶所騎機車之車牌是否為登記於乙○○名下
    之XJX-305 號，被害人甲○○於警詢時陳稱：伊不確定（見
    警卷第9 頁反面）。其於原審則證稱：行搶之機車車牌號碼
    係XJX-305 號無訛，伊於警詢時係因頭部被打頭暈，始稱不
    確定等語（見原審卷第33頁），惟甲○○上開警詢所述係案
    發當日所為，有該警詢筆錄可證（警卷第9 頁），其對案發
    經過之記憶應較為明晰，且其於該次警詢對被搶之經過尚能
    詳細描述，其記憶及陳述能力應均屬正常，其於該次警詢既
    未能確定行搶機車車牌是否為XJX-305 號，而至91年5 月30
    日原審審理中始稱確定為XJX-305 號，距離案發時已近一年
    ，記憶難認較警詢時明確，自難採信。況被害人丁○○遭搶
    時，行搶機車逃離時，後座之人即以一腳遮住機車車牌，故
    沒看到車牌號碼等情，業經丁○○於原審證述明白（見原審
    卷第32頁），而參諸本案兩次強盜之時間均係約下午2 時，
    被告乙○○於光天化日之下騎登記其名下之機車行搶，未對
    車牌為絲毫遮掩，亦與常情不合。從而，甲○○指稱搶伊之
    人所騎機車確定係XJX-305 號云云，尚非可採。
(六)、本件被害人丁○○於偵查中及原審審理時指述騎機車強盜之
    駕駛人係頭載半罩式深色安全帽，著深色上衣及深色長褲，
    後座者頭載半罩式淺色安全帽、白色上衣、深色長褲（見偵
    查卷第21頁，原審卷第91頁）；被害人甲○○於原審指稱：
    乙○○係騎機車行搶之人，當時係戴深色安全帽，穿深色上
    衣等語（見原審卷第92頁）。惟丁○○被強盜時之在場目擊
    證人彭秀英於警訊及原審均證稱：搶匪2 人所穿之衣服均為
    白色上衣（見偵查卷第35頁反面、原審卷第28頁），是就行
    搶之機車駕駛所穿衣服，即與被害人丁○○之陳述不同。再
    者，警員於被告乙○○之車牌號碼為XJX －305 號重型機車
    所查扣之安全帽，為半罩式銀色；而於被告丙○○上班處之
    高雄市○○區○○路321 號前騎樓所查扣之安全帽，為半罩
    式黑色，有扣押證明筆錄及相片可稽（見警卷第19─21-1頁
    ，偵查卷第3 頁），與丁○○及甲○○上開指述本件強盜騎
    機車者所戴安全帽為深色，及丁○○所稱該機車後座者所載
    安全帽顏色為淺色等情均不相符。
(七)、依被害人甲○○於原審審理時所指之機車大鎖形狀（見原審
    卷第125 、130 頁），即與扣案之乙○○所有機車大鎖固屬
    相似（見警卷第30頁），然經警將扣案該機車大鎖與被害人
    甲○○所載安全帽，經送內政部警政署刑事警察局將二者加
    以比鑑存留二者上之擦痕，其結果外觀比對兩者顏色不相似
    ，性狀形態亦不相似，且兩者成分亦不相似，有該局90年8
    月9 日刑鑑字第116531號鑑驗通知書可證（見警卷第28-39
    頁）。按該機車大鎖及銀色安全帽係案發翌日下午在乙○○
    機車停放處查獲扣案，有被告乙○○該日之警詢筆錄及搜索
    扣押筆錄在卷可憑（見警卷第3 、18頁），被告乙○○、丙○○若係為掩飾犯行，避免為警查獲，而於案發後迅速將作
    案時所戴之安全帽及攻擊被害人所用之機車大鎖丟棄或隱匿
    ，則彼等既已慮及如何掩飾犯行，避免遭循線查獲，即無可
    能均僅戴無法遮蔽臉部五官之半罩式安全帽，且其登記於乙○○名下之XJX ─305 號機車，於光天化日之下為強盜犯行
    ，而無懼於遭被害人或在場之其他民眾記錄其車牌號碼。據
    此觀之，被告2人均否認本件犯行，非無可信。
(八)、被害人甲○○、丁○○自始即均稱無法指認行搶之機車後座
    之人是否為被告丙○○，而彼等指認乙○○為騎機車行搶之
    人，復有上開瑕疵及與經驗法則不合之處而無可採，自難認
    被告2人有何本件強盜犯行。
四、綜上所述，公訴意旨所提出之證據，尚未達使一般人無合理
    懷疑之程度，其所指被告2 人犯罪事實，自屬無法證明。原
    審因而以不能證明被告2 人犯罪，而為被告2 人無罪之諭知
    ，核無違誤。檢察官循告訴人甲○○、丁○○具狀請求上訴
    意旨，猶執前詞，指摘原判決不當，為無理由，應予駁回。
五、被告丙○○經合法傳喚，無正當理由不到庭，不待其陳述逕
    行判決。
據上論斷，應依刑事訴訟法第368 條、第371條，判決如主文。
本案經檢察官郭振昌到庭執行職務。
中　　華　　民　　國　　96　　年　　2 　　月　　7 　　日
                  刑事第八庭    審判長法  官  李炫德
                                      法  官  陳志銘
                                      法  官  蔡國卿
以上正本證明與原本無異。
如不服本判決應於收受本判決後10日內向本院提出上訴書狀，其
未敘述上訴理由者，並得於提起上訴後10日內向本院補提理由書
狀（均須按他造當事人之人數附繕本）「切勿逕送上級法院」。
中　　華　　民　　國　　96　　年　　2 　　月　　7 　　日
　　　　　　　　　　　　　　　　　　　書記官  顏惠華
